ACORDAO-COMPLETO-2513676

ACÓRDÃO 18965/2021 ATA 41/2021 - SEGUNDA CÂMARA

VISTOS, relatados e discutidos estes autos de representação, com pedido de medida cautelar, formulada por Autopel Automação Comercial e Informática Ltda., em razão de supostas irregularidades no certame 2020/02445, promovido pelo Banco do Brasil S.A.; 
ACORDAM os Ministros do Tribunal de Contas da União, reunidos em Sessão da 2ª Câmara, diante das razões expostas pelo Relator, em: 
9.1. conhecer da presente representação, satisfeitos os requisitos de admissibilidade previstos no art. 87, § 2º, da Lei 13.303/2016, c/c os arts. 235 e 237, inciso VI e parágrafo único, do Regimento Interno deste Tribunal, para, no mérito, considerá-la parcialmente procedente; 
9.2. dar ciência ao Banco do Brasil, com fundamento no art. 9º, inciso I, da Resolução-TCU 315/2020, sobre a impropriedade identificada na LE 2020/02445 (8558) , para que sejam adotadas medidas internas com vistas à prevenção de ocorrências semelhantes, de que a ausência de justificativa técnica quanto à exigência de limitação temporal, para fins de habilitação técnica, de atestados dos serviços prestados de maneira concomitante, contraria os princípios da motivação e da competitividade (art. 2º do Regulamento de Licitações e Contratos do BB) ;
9.3. encaminhar cópia deste Acórdão ao Banco do Brasil, ao representante e à empresa BRS Suprimentos Corporativos S.A., informando que o teor integral da deliberação poderá ser obtido no endereço eletrônico www.tcu.gov.br/acordaos; e
9.4. arquivar o presente processo, em atenção ao art. 169, inciso V, do Regimento Interno do TCU.

REPRESENTAÇÃO. Inabilitação irregular de licitante, Licitação: 02445/2020 - Contratação de serviços continuados de outsourcing para operação de almoxarifado virtual, sob demanda, por meio de sistema web, em formato de loja virtual, disponibilizado e implementado pela empresa CONTRATADA, envolvendo: I) o fornecimento de produtos; II) a armazenagem e a distribuição de itens adquiridos pelo Banco do Brasil; III) a disponibilização online dos itens do catálogo eletrônico do Banco do Brasil.

Segunda Câmara

Banco do Brasil S.A.

3. Interessados/Responsáveis:
3.1. Interessados: Banco do Brasil S.A. (00.000.000/0001-91); BRS Suprimentos Corporativos S.A. (09.216.620/0001-37).

13.1. Ministros presentes: Bruno Dantas (Presidente), Aroldo Cedraz e Raimundo Carreiro (Relator).
13.2. Ministros-Substitutos presentes: Marcos Bemquerer Costa e André Luís de Carvalho.

RAIMUNDO CARREIRO

Trata-se de representação, com pedido de medida cautelar, formulada por Autopel Automação Comercial e Informática Ltda., em razão de supostas irregularidades no certame 2020/02445 (8558) , promovido pelo Banco do Brasil S.A. (BB) , tendo por objeto a contratação de serviços continuados de outsourcing para operação de almoxarifado virtual, sob demanda, envolvendo fornecimento de produtos, armazenagem e distribuição e disponibilização online dos itens do catálogo eletrônico do BB.
2.	Em sua análise de mérito, após a oitiva do Banco do Brasil, a Secretaria de Controle Externo de Aquisições Logísticas (Selog) , em instrução à peça 94, ratificada pelo corpo diretivo da unidade (peças 95 e 96) , propôs conhecer da representação, considerá-la parcialmente procedente e expedir ciência à unidade jurisdicionada das impropriedades verificadas nos autos, sem adoção de medidas adicionais. Transcrevo, com ajustes de forma, excerto da análise ofertada pela Selog:
"EXAME TÉCNICO
	É possível dividir a análise dos presentes autos em dois assuntos principais: a exigência excessiva de habilitação técnica (itens 8.3.10 a 8.3.10.2 do edital) e a habilitação da empresa vencedora do certame sem que tenha atendido a requisitos econômico-financeiros e técnicos previstos nos itens 8.3.7 e 8.3.10 do edital. Além disso, consta análise da solicitação da construção participativa, haja vista a possibilidade de proposta de determinação à entidade para que o contrato firmado não seja prorrogado.
As informações encaminhadas pela unidade jurisdicionada (UJ) e pela sociedade empresarial em resposta às oitivas, comentários do gestor e diligência propostas na instrução à peça 49 podem ser enquadradas nesses três tópicos, da forma a seguir.
Exigência excessiva de habilitação técnica
Item 36.2 "a" da oitiva do BB: se pronuncie quanto à exigência excessiva de habilitação técnica (itens 8.3.10 a 8.3.10.2 do edital) , relativa à temporalidade dos serviços prestados a 1.500 municípios por três meses, "dentro dos últimos 12 meses", contrariando o princípio da competitividade (art. 2º do Regulamento de Licitações e Contratos do BB) e a jurisprudência do TCU, a exemplo do Acórdão 2032/2020-TCU-Plenário; 
Fundamento legal ou jurisprudencial: princípios da motivação e da competitividade (art. 2º do Regulamento de Licitações e Contratos do BB) e a jurisprudência do TCU, a exemplo do Acórdão 2032/2020-TCU-Plenário
Manifestação da Unidade Jurisdicionada sobre os indícios de irregularidades: (peça 67, p. 1-14 e anexos às peças 68-85) 
inicialmente, a entidade esclarece que iniciou os estudos que culminaram na publicação do edital, em momento bastante anterior à publicação do primeiro Termo de Referência (TR) , conforme Ata da Consulta Pública realizada em 14/8/2019 (peça 68) . À época foi publicado, no sítio do BB, o seguinte aviso (peça 67, p. 13) :
AVISO - O BANCO DO BRASIL S.A. torna pública a consulta ao mercado para subsidiar decisão sobre Aquisição de Almoxarifado Virtual in Company, sob demanda, por meio de Sistema Web para fornecimento de produtos, armazenagem e distribuição de produtos adquiridos pelo Banco do Brasil, disponibilização dos itens do Catálogo Eletrônico do Banco do Brasil e coleta de produtos, de acordo com as condições e especificações técnicas constantes dos documentos anexo, de modo a atender as necessidades do conglomerado Banco do Brasil. As informações estarão disponíveis de 07/02/2020 a 21/02/2020. 
Assunto: RFP - Contratação de serviços continuados para operação de almoxarifado virtual in company, sob demanda, por meio de Sistema Web, disponibilizado e implementado pela PROPONENTE, compreendendo: I) o fornecimento de produtos; II) a armazenagem e a distribuição de produtos adquiridos pelo Banco do Brasil; III) a disponibilização dos itens do Catálogo eletrônico do Banco do Brasil; IV) a coleta de produtos, conforme condições e exigências estabelecidas neste documento.
a publicação, que era acompanhada de vários anexos, estendeu seu prazo para respostas até 28/2/2020. O "Termo de Referência" (peça 74) , por sua vez, datado de 6/2/2020, possuía, quanto ao tema "Atestados", a exigência de atendimento de 1.500 municípios por mês espalhados em todas as regiões da Federação. Para fins de comprovação da quantidade exigida, seria admitido o somatório de atestados apenas para o período dos serviços prestados de maneira concomitante, dentro de um mesmo prazo, de até 12 meses (idem, p. 28-29) ;
naquele momento, compareceram ao chamado público apenas três empresas, as quais não teriam se oposto ao item descrito, a saber, Supricorp (Gimba) , BR Suprimentos e Autopel (peça 68, p. 3) , o que evidenciava que não existiriam muitas empresas que realizassem a prestação do serviço na forma que atendesse a demanda do Banco do Brasil;
posteriormente, dando prosseguimento aos trâmites para realização do certame, menciona que houve um aprofundamento dos estudos e análises (que estariam anexos, mas não constam nos autos) , tendo sido elaborado Termo de Referência, datado de 24/7/2020, com exigência de atendimento de 1.500 municípios por mês espalhados em todas as regiões da Federação, contemplando ao menos um município em cada Unidade da Federação. Para fins de comprovação da quantidade exigida, seria admitido o somatório de atestados apenas para o período dos serviços prestados de maneira concomitante, dentro de um mesmo mês, em qualquer um dos últimos 12 meses (peça 75, p. 34) ;
contudo, o Termo de Referência foi revisado e, em 15/9/2020 (peça 76) , o item foi alterado, ajustando a solicitação de comprovação de capacidade técnica que era 1.500/mês para 1.500/3 meses, com o objetivo de expandir ao máximo a competitividade do processo licitatório, possibilitando, inclusive, que as empresas pudessem "somar" as demandas obtidas em três meses, para cada UF, a fim de comprovar a sua capacidade de atender ao demandado pelo futuro contrato;
assim, realizados os estudos e ajustes necessários, o Edital 2020/2445 (peça 1, p. 80-182) foi devidamente publicado em 18/9/2020 e até a primeira homologação de resultado, não teria havido "pedidos de esclarecimentos" ou mesmo "impugnações", conforme tela do Portal do Licitações-e (peça 67, p. 6) . Após a sessão de disputa, participaram duas das três empresas que responderam à RFP - Request for Proposal ou Pedido de Proposta (peça 67, p. 6) ;
complementa que, para uma instituição bancária do porte do Banco do Brasil, que compete no mercado com diversas empresas privadas, presente em mais de 3.100 municípios brasileiros, a comprovação da capacidade técnica de suprir os itens do almoxarifado virtual em, no mínimo, 1.500 municípios em todos os estados da Federação, conforme justificativas/estudos realizados seria algo vital;
posto isso, a exigência contida no item 8.3.10.2 do edital (peça 1, p. 91) não teria qualquer intuito de restringir o caráter competitivo do processo licitatório, mas, tão somente, constatar que a empresa licitante possuía efetivamente a expertise para atender plenamente às especificidades contidas no objeto da licitação, o qual consiste em disponibilizar sistema web, em formato de loja virtual, para a realização, aprovação, acompanhamento e controle de pedidos de produtos e o fornecimento, com entrega porta-a-porta, em todas as unidades do Banco do Brasil, conforme itens 3.1.1, 3.1.2 e 3.1.12 - Anexo I do edital (peça 1, p. 101-102) ;
menciona ainda que a jurisprudência citada não se prestaria como paradigma na situação sob análise porque o Acórdão 2032/2020-TCU-Plenário (relator Ministro-Substituto Marcos Bemquerer) , que trata de licitação realizada pela Empresa de Planejamento e Logística S.A. (EPL) para contratação de estudos para a desestatização do Porto de Itajaí, ensejou ciência à EPL de que a limitação temporal de atestados para comprovação de qualificação técnica restringiria o caráter competitivo da licitação, não havendo similaridade com o objeto da licitação do Banco do Brasil em questão, uma vez que constaria desse acórdão proibição da soma de atestados e, também, a comprovação de capacidade técnica de profissionais. Nesse caso, admite-se o "somatório de atestados/certidões/declarações" justamente para ampliar a competitividade, além de que não há exigência quanto a profissionais, assim não haveria de se cogitar a restrição apontada;
destaca também o entendimento exarado no Acórdão 3070/2013-TCU-Plenário (relator Ministro José Jorge) , que bem espelharia a conciliação do interesse público com a garantia de execução do contrato; e
por último, justifica que a razoabilidade do quantitativo exigido seria demonstrada pelo fato de o BB estar presente em 3.238 dos 5.560 municípios brasileiros, sendo que a exigência levou em conta aproximadamente 50% desse quantitativo, abrangendo todas as UF, com pelo menos um município em cada uma. Quanto ao caráter temporal de "três meses", buscou-se alinhamento com a dinâmica do mercado quanto ao suprimento dos materiais, onde não se teria, necessariamente, pedidos mensais, além de, assim, ampliar a concorrência. Conclui no sentido de que as peculiaridades da contratação realizada pelo BB justificariam as exigências postas no edital ora em apreço.
Item 36.2 "c" da oitiva do BB:  demais informações que julgar necessárias;
Manifestação da Unidade Jurisdicionada (peça 67, p. 49-50) :
o BB informa que a empresa Autopel Automação Comercial e Informática Ltda. impetrou mandado de segurança contra ato praticado pela Diretoria de Suprimentos, Infraestrutura e Patrimônio do Banco do Brasil, relativo à Licitação Eletrônica 2020/02445 (8558) , qual seja, homologação e adjudicação do objeto licitado à empresa BRS Suprimentos;
ajuizado junto ao TJDF, o processo foi distribuído inicialmente à 7ª Vara Cível de Brasília (DF) , onde restou deferido o pedido de antecipação da tutela para suspensão da Licitação Eletrônica 2020/02445 (8558) e do respectivo contrato até decisão ulterior;
em seguida, o BB interpôs Agravo de Instrumento junto do TJDF. Contudo, suscitou-se conflito de competência junto à Justiça Federal. Ante o impasse, coube ao STJ declarar a competência do Juízo Federal da 5ª Vara Cível de Brasília - SJ/DF, onde aguarda apreciação de pedido do BB para que seja revogada a liminar.
Item "36.5" da diligência do BB: cópia do documento que formalize e consolide os estudos eventualmente realizados na fase de planejamento da contratação (art. 19, II, "d", do Regulamento de Licitações e Contratos do BB) , que fundamentaram as exigências de capacidade técnica constantes dos itens 8.3.10 a 8.3.10.2 do edital, apresentando esclarecimentos que entender cabíveis;
Manifestação da Unidade Jurisdicionada: não houve manifestação específica do BB a respeito do item questionado na diligência.
Análise:
Sobre essa questão, convém inicialmente reproduzir os dispositivos do edital que tratam sobre a qualificação técnica, quais sejam, itens 8.3.10 a 8.3.10.2 (peça 1, p. 91) : 
Qualificação Técnica 
8.3.10. Comprovação de que o INTERESSADO executa/executou serviços de natureza semelhante ao indicado no ANEXO I deste Edital. A comprovação será feita por meio de atestado fornecido por empresa de direito público ou privado; 
8.3.10.1. O atestado deverá comprovar o quantitativo mínimo de: 
	Item
	Descrição
	Quantidade

	1
	Volume de distribuição
	Atendimento em 1.500 municípios em 3 mês, espalhados por todas as Regiões, contemplando no mínimo 01 (um) município em cada UF.

8.3.10.2. Para fins de comprovação da quantidade exigida, será admitido o somatório de atestados/certidões/declarações apenas para o período dos serviços prestados de maneira concomitante, dentro dos mesmos meses, para qualquer período de 3 meses dentro dos últimos 12 meses.
De acordo com as informações apresentadas pelo BB, houve ajuste na solicitação de comprovação de capacidade técnica dos serviços durante o período que antecedeu ao certame, desde a sua primeira consulta pública, em 6/2/2020, até a publicação do Edital 2020/2445, em 18/9/2020, flexibilizando as condições de forma a expandir ao máximo a competitividade do processo licitatório, possibilitando, inclusive, que as empresas pudessem "somar" as demandas obtidas em três meses, para cada UF, conforme resumo do quadro que segue:
Comparativo das exigências para Qualificação Técnica 
	Instrumento
	Data
	Quantidade
	Comprovação

	Termo de Referência
	6/2/2020
	Atendimento de 1.500 municípios por mês espalhados em todas as regiões da Federação.
	Será admitido o somatório de atestados/certidões/declarações apenas para o período dos serviços prestados de maneira concomitante, dentro de um mesmo prazo de até 12 meses.

	Termo de Referência
	24/7/2020
	Atendimento de 1.500 municípios por mês espalhados em todas as regiões da Federação, contemplando no mínimo um município em cada Unidade da Federação.
	Será admitido o somatório de atestados apenas para o período dos serviços prestados de maneira concomitante, dentro de um mesmo mês, em qualquer um dos últimos 12 meses;

	Edital 2020/2445
	18/9/2020
	Atendimento em 1.500 municípios em três meses, espalhados por todas as Regiões, contemplando no mínimo um município em cada UF.
	Para fins de comprovação da quantidade exigida, será admitido o somatório de atestados/certidões/declarações apenas para o período dos serviços prestados de maneira concomitante, dentro dos mesmos meses, para qualquer período de 3 meses dentro dos últimos 12 meses.

Verificou-se que, apesar de o Banco do Brasil ter procurado flexibilizar tais requisitos com o objetivo de aumentar a atratividade da licitação, observadas as peculiaridades e a complexidade dos serviços, por outro lado, criou outras exigências e manteve premissas combinadas. 
Foram criados, assim, requisitos cumulativos rigorosos com condicionantes temporais, territoriais e quantitativos, quais sejam: (1) atendimento em 1.500 municípios, (2) realizados por três meses, (3) espalhados por todas as Regiões, contemplando pelo menos um município em dada Unidade da Federação - UF, (4) a soma dos correspondentes atestados só pode ocorrer se os serviços atestados foram prestados de modo concomitante, dentro dos mesmos meses, para qualquer período contínuo de três meses, nos últimos doze meses.
Como resultado, observou-se, desde o início, a baixíssima concorrência do certame, uma vez que apenas três empresas compareceram ao primeiro chamado público, restando apenas duas empresas, ao final do processo, que ofertaram lances, conforme Ata da Sessão Pública (peça 69) , provavelmente advinda do conteúdo rigoroso das referidas exigências.
Resta analisar, portanto, se tais condições afrontariam ou não os Acórdão 2032/2020-TCU-Plenário (considera restritivo o limite temporal de atestados) e 7.982/2017-TCU-2ª Câmara (que considera restritiva a vedação ao somatório de atestados, sem justificativa técnica) , o primeiro apontado por esta UT e o segundo pelo representante.
De acordo com a manifestação do BB apresentada na instrução anterior (peça 49, p. 8-9) , relatou-se o seguinte:
a) a área gestora do BB realizou estudo técnico para avaliar a contratação de empresa capaz de atender ao enxoval de itens consumidos pelo Banco, tendo sido utilizado o histórico de 65.895 solicitações de fornecimento enviadas ao almoxarifado pelas unidades do BB e pelas entidades ligadas participantes no período de 18 meses, de 2019 a junho de 2020, abrangendo 5.855 dependências atendidas em 3.139 municípios, conforme anexo 5; 
b) à época do estudo, a rede de grande capilaridade do BB estava presente em 3.238 municípios (mais de 58% do total) , contemplando todas as regiões e unidades da federação, conforme anexos;
c) para análise da volumetria necessária ao pleno atendimento da demanda, considerou-se o quantitativo de pedidos para compra local de itens de higiene (anexo 6) , face à dificuldade na obtenção desses itens por meio de contrato devido à localização e/ou valor pouco significativo dos pedidos, identificando-se 84.419 pedidos que envolveram 5.548 dependências em 3.014 cidades;
d) outro fator muito considerado foi o considerável nível de insatisfação verificado em pesquisa de satisfação do cliente interno na referida série histórica, face ao processo de suprimento de materiais (anexo 7) ;
e) com base nesses dados, entendeu-se necessária e razoável a exigência do item 8.3.10 do edital, o atendimento a pelo menos 1.500 municípios (menos da metade da demanda do BB) em todas as unidades da federação, com pelo menos um município por UF, permitindo o atendimento ao menos das capitais, em um pior cenário, além de diversas localidades demandantes; e
f) o extenso estudo harmonizou, por meio das exigências 8.3.10 a 8.3.10.2 do edital, as necessidades da contratação com os princípios da legalidade e da competitividade, devendo-se observar que elas não foram objeto de impugnação ao edital. 
A resposta inicial do BB foi analisada na instrução à peça 49. Em síntese, concluiu-se que, apesar de apresentar algumas justificativas técnicas, o Banco não apresentou qualquer documentação que consolidasse os estudos reportados, a despeito de suas explicações mostrarem-se, a princípio, lógicas e razoáveis. 
Ressaltou-se ainda que o desconto proporcionado pela proposta vencedora em relação ao valor estimado (R$ 114.032.797,56) foi de R$ 12,47% e que, considerando a proximidade dos preços ofertados pelas duas únicas licitantes, poderia ter havido maior desconto se tivesse ocorrido ampla competitividade no certame, com participação de maior número de licitantes.
Na presente instrução, os argumentos trazidos se restringiram a questões já superadas na instrução anterior. Apesar de o BB relatar (peça 67, p. 5-6) que foram realizados estudos e análises que embasaram a elaboração e revisão do TR, bem como os requisitos do edital, e que estariam anexos, não trouxe aos autos documentos novos que formalizassem e consolidassem os estudos eventualmente realizados na fase de planejamento da contratação (art. 19, II, "d", do Regulamento de Licitações e Contratos do BB) , que fundamentassem as exigências minuciosas de capacidade técnica constantes dos itens 8.3.10 a 8.3.10.2 do edital, conforme requerido no item 36.5. da diligência proposta na instrução à peça 49.
O BB apenas reiterou (peça 67, p. 14) que a razoabilidade do quantitativo exigido seria demonstrada pelo fato de que o BB estar presente em 3.238 dos 5.560 municípios brasileiros, sendo que a exigência levou em conta aproximadamente 50% desse quantitativo, abrangendo todas as UF, com pelo menos um município em cada uma. Quanto ao caráter temporal de "três meses", estaria alinhado à dinâmica do mercado quanto ao suprimento dos materiais, onde não se teria, necessariamente, pedidos mensais, concluindo que as peculiaridades da contratação realizada pelo BB justificariam as exigências postas no Edital. 
Com efeito, a UJ trouxe justificativas plausíveis, ainda que desacompanhadas dos estudos correspondentes, para afastar as irregularidades apontadas no que se refere às exigências quantitativas e territoriais estabelecidas, uma vez que o BB se encontra presente em 3.238 dos 5.560 municípios brasileiros, restando a exigência próxima de 50% desse quantitativo, além de compreensível a exigência quanto à distribuição territorial, haja vista a capilaridade das agências bancárias no País. Ademais, o atendimento em "três meses" mostrou-se mais flexível do que o atendimento "por mês", conforme planejado inicialmente. 
Frise-se ainda que tais condicionantes vão ao encontro da jurisprudência deste Tribunal, em especial o Acórdão 2924/2019-TCU-Plenário (relator Ministro Benjamin Zymler) e a Súmula - TCU 263, no sentido de que é legal a exigência de comprovação da execução de quantitativos mínimos em obras ou serviços com características semelhantes, devendo essa exigência guardar proporção com a dimensão e a complexidade do objeto a ser executado.
Contudo, não foram apresentadas justificativas objetivas para a necessidade de comprovação da quantidade exigida no item 8.3.10.2 do edital, a partir de atestados dos serviços prestados de maneira concomitante, dentro dos mesmos meses, para qualquer período contínuo de 3 meses dentro dos últimos 12 meses. Ressalte-se ainda a dificuldade de interpretação do requisito estabelecido no edital. O caráter restritivo das exigências quanto à habilitação técnica (item 8.3.10.2 do edital) , relativos à temporalidade dos serviços prestados "dentro dos últimos 12 meses", afrontariam a jurisprudência desta Corte de Contas, com destaque para o Acórdão 2032/2020-TCU-Plenário, de relatoria do Ministro Marcos Benquerer, nos seguintes termos (peça 1, p. 33-34) :
Enunciado do Acórdão 2032/2020-TCU-Plenário, relator Ministro-Substituto Marcos Bemquerer 
A limitação temporal de atestados para comprovação de qualificação técnica em licitação promovida por empresa estatal restringe o caráter competitivo do certame, com afronta ao art. 31 da Lei 13.303/2016. 
O Banco do Brasil, por sua vez, questionou que o Acórdão 2032/2020-TCU-Plenário não se aplicaria ao caso em tela, uma vez que não haveria similaridade com o objeto da licitação. Contudo, entendimento nesse sentido não merece prosperar.
Como bem ressaltado na instrução que fundamentou o referido julgado, o mérito da representação tratou de três pontos: i) requisitos para comprovação de capacidade técnica da empresa; ii) vedação ao somatório de atestados para comprovação de capacidade técnica da empresa; e iii) exigência de quantitativos mínimos para comprovação de capacidade técnica dos profissionais da empresa. 
Em análise do feito, concluiu-se que a Empresa de Planejamento e Logística S.A (EPL) apresentou razões suficientes para afastar as irregularidades apontadas no que tocava à vedação ao somatório de atestados e à exigência de quantitativos mínimos para comprovação de capacidade técnica; todavia, as justificativas referentes à restrição temporal para os atestados de comprovação técnica não foram aceitas pela unidade técnica, ressalvando, porém, que o fato não maculou o certame em exame ante à competitividade observada.
Como resultado, foi prolatada a referida deliberação, cujo item 9.3. deu ciência à EPL de que a limitação temporal de atestados para comprovação de qualificação técnica restringe o caráter competitivo da licitação, com afronta ao art. 31 da Lei 13.303/2016.
Quanto ao Acórdão 7982/2017-TCU-Segunda Câmara, não se aplicaria ao edital do LE 2020/02445 (8558) , uma vez que não houve vedação ao somatório de atestados, mas sim uma limitação temporal, no sentido de que os atestados somados comprovassem o quantitativo exigido, mas prestados de forma concomitante no período de três meses dentro dos últimos doze meses. 
Nesse sentido, resta injustificada a necessidade de comprovação da limitação temporal dos serviços prestados "dentro dos últimos 12 meses" exigida no item 8.3.10.2 do edital, a qual pode ter restringido a competitividade do certame. Com efeito, o Banco do Brasil também se encontra sob a égide da Lei 13.303/2016, cujo art. 31 disciplina:
Art. 31. As licitações realizadas e os contratos celebrados por empresas públicas e sociedades de economia mista destinam-se a assegurar a seleção da proposta mais vantajosa, inclusive no que se refere ao ciclo de vida do objeto, e a evitar operações em que se caracterize sobrepreço ou superfaturamento, devendo observar os princípios da impessoalidade, da moralidade, da igualdade, da publicidade, da eficiência, da probidade administrativa, da economicidade, do desenvolvimento nacional sustentável, da vinculação ao instrumento convocatório, da obtenção de competitividade e do julgamento objetivo.
Outrossim, o RLC do BB prevê entre seus princípios (grifos ausentes no original) :
Art. 2º As contratações são precedidas de licitação, ressalvado o disposto nos arts. 3º e 4º, e destinam-se a assegurar a seleção da proposta mais vantajosa, inclusive no que se refere ao ciclo de vida do objeto, e a evitar operações em que se caracterize sobrepreço ou superfaturamento, observados os princípios da impessoalidade, da legalidade, da moralidade, da publicidade, da eficiência, da probidade administrativa, da economicidade, do desenvolvimento nacional sustentável, da vinculação ao instrumento convocatório, da obtenção de competitividade e do julgamento objetivo.
Mesmo entendendo o critério temporal ora sob exame como restritivo para a competitividade da licitação, não se pode desconsiderar o fato de que o resultado do certame trouxe valores inferiores aos estimados inicialmente, com aparente economicidade. Ademais, esse ponto não foi objeto de impugnação pelos licitantes durante o certame.
Embora a situação fática não permita concluir que outras empresas (com propostas eventualmente mais econômicas para o Banco) tenham deixado de participar do certame em função das cláusulas restritivas, observada a complexidade do objeto da contratação, apurou-se que os critérios estabelecidos não trouxeram competitividade ao certame, com baixíssima participação de licitantes.
Posto isso, comparou-se a situação ora sob análise com outro edital similar, para fins de avaliação da competitividade do certame. O edital do PE 7/2020 (peça 91) da Central de Compras (UASG 201057) , por exemplo, trata de sistema de registro de preços para contratação de serviços continuados de outsourcing para operação de almoxarifado virtual, sob demanda, visando ao suprimento de materiais de consumo, via sistema web disponibilizado pela contratada, às unidades da Administração Pública Federal - APF, localizadas em todo território nacional, pelo sistema de registro de preços.
Comparativo Edital LE 2020/2445 e PE 7/2020
	Edital/Item
	Exigência de Habilitação Técnica e comprovação

	LE 2020/2445 (Banco do Brasil) 
	Atendimento em 1.500 municípios em três meses, espalhados por todas as Regiões, contemplando no mínimo um município em cada UF.
Para fins de comprovação da quantidade exigida, será admitido o somatório de atestados/certidões/declarações apenas para o período dos serviços prestados de maneira concomitante, dentro dos mesmos meses, para qualquer período de 3 meses dentro dos últimos 12 meses.

	PE 7/2020 (Central de Compras) 
	A licitante deverá comprovar que realizou vendas em, ao menos, um estado de cada região integrante do lote licitado.
O somatório das vendas comprovadas deverá representar 10% (dez porcento) do valor anual estimado do lote.
Serão válidos apenas os fornecimentos faturados no prazo de até 12 (doze) meses antes da data da apresentação da comprovação.

Fonte: PE 7/2020 (peça 91) e LE 2020/2445 (peça 1) .
De acordo com a ata da sessão pública (peça 92) e homologação (peça 93) do PE 7/2020, houve a participação de sete empresas, com disputa de lances e posterior adjudicação Lote 1 (valor estimado de R$ 197.397.993,59) à empresa Autopel Automação Comercial e Informática Ltda., pelo melhor lance de R$ 155.370.825,0200, com valor negociado a R$ 155.364.576,4684, cerca de 21,29% inferior ao estimado. O Lote 2 (valor estimado de R$ 150.865.685,59) , por sua vez, foi adjudicado à empresa BRS Suprimentos Corporativos S/A, pelo melhor lance de R$ 122.395.420,8750, com valor negociado a R$ 122.395.056,7125, aproximadamente 18,87% inferior ao estimado.
Ao passo que, nos termos da ata da sessão pública do LE 2020/2445 (peça 69) , apenas três empresas compareceram à sessão pública, restando apenas duas empresas que ofertaram lances, sendo que a empresa BRS Suprimentos Corporativos S.A. arrematou o objeto por R$ 104.900.000,00, com o valor negociado de R$ 99.814.598,97, observado o valor estimado de R$ 114.032.797,56, o que trouxe um desconto de R$ 12,47%.
Infere-se dos dados apresentados, a maior competitividade do certame oriundo do PE 7/2020, com a participação de mais licitantes e maior quantidade de lances, observados ainda os critérios menos restritivos exigidos para sua qualificação técnica.
Com efeito, ainda que a complexidade do objeto da licitação e capilaridade do Banco do Brasil em todo o País requeiram o atendimento de condicionantes mínimos às empresas fornecedoras, também se julga razoável demonstrar a conexão e necessidade das rigorosas exigências estabelecidas e a execução dos respectivos serviços, de forma a comprovar que o licitante possui a capacidade técnica necessária para bem cumprir o objeto da licitação.
Diante disso, entende-se que o BB não apresentou justificativas técnicas suficientes para embasar o grau de exigência requerido no item 8.3.10.2 do edital, ao exigir os atestados técnicos a qualquer período contínuo limitado a 3 meses dentro dos últimos 12 meses, motivo pelo qual será proposta ciência ao Banco do Brasil acerca dessa irregularidade.
Habilitação da empresa vencedora do certame sem que ela tenha atendido a requisitos econômico-financeiros e técnicos previstos no edital 
Item 36.2 "b" da oitiva do BB: se pronuncie quanto à habilitação da empresa vencedora do certame sem que ela tenha atendido a requisitos econômico-financeiros e técnicos previstos nos itens 8.3.7 e 8.3.10 do edital (exigida apresentação de balanço e demonstrações contábeis, mas apresentada mera declaração de índices financeiros; e exigida apresentação de atestados de atendimento a 1.500 municípios de forma concomitante por um trimestre contínuo nos últimos 12 meses, contemplando todas as regiões e unidades da federação, mas não comprovado tal atendimento, também porque parte dos atestados apresentados referem-se a serviços partilhados com outra empresa fornecedora) , em afronta aos princípios da legalidade, da isonomia, da competitividade e da vinculação ao instrumento convocatório (art. 2º do Regulamento de Licitações e Contratos do BB) ;
Fundamento legal ou jurisprudencial: princípios da legalidade, da isonomia, da competitividade e da vinculação ao instrumento convocatório (art. 2º do Regulamento de Licitações e Contratos do BB) 
Manifestação da Unidade Jurisdicionada sobre os indícios de irregularidades: (peça 67, p. 15-49 e anexos às peças 68-85) 
o BB informa (peça 67, p. 15) que o item 8.2 do Edital 2020/02445 permitiu que a licitante, à sua conveniência, pudesse optar por realizar a habilitação por meio do Sistema de Cadastramento Unificado de Fornecedores - Sicaf ou junto ao Banco. Nesse sentido, o Sicaf foi o meio escolhido pela empresa BRS Suprimentos, por ocasião da apresentação de sua Carta-Proposta (peça 70) , datada de 6/1/2021;
diante disso, a regularidade econômico-financeira, correspondente ao "Nível VI" no Sicaf, teria sido verificada em dois momentos: quando do recebimento da Carta-Proposta e em nova consulta ao Sicaf em 1º/3/2021 (peça 67, p. 17) ;
quanto à alegação de que a empresa enviou ao Banco "Declaração - Qualificação Econômico-Financeira" contendo Índices de Liquidez (ILC) , Índice de Solvência Geral (SG) e Liquidez Geral (IGL) assinados por superintendente/contador da empresa, esclarece que a declaração teria sido recebida em caráter apenas informativo, pois a escolha da licitante foi realizar sua habilitação, efetivamente, pelo Sicaf, observando o disposto no item 8.4 do edital;
diante disso, as regras editalícias teriam sido observadas, não havendo que se falar em descumprimento do item 8.3.7 do edital, que, por sua vez, refere-se ao outro tipo de habilitação (junto ao Banco) , porquanto, prejudicado para a empresa que optou pela habilitação via Sicaf;
em relação ao cumprimento do item 8.3.10, houve a realização de diligência junto à BR Supply para clarificar os atestados de capacidade, mormente com o quantitativo de municípios, conforme e-mail à peça 67, p. 19. Em resposta, a empresa teria encaminhado os documentos pertinentes, tendo o parecer da Unidade Técnica confirmado o atendimento das exigências editalícias, após análise de onze atestados de capacidade técnica (peça 67, p. 20) ;
descreve ainda a relação dos atestados entregues, inicialmente, e, em seguida, os atestados coletados por ocasião da diligência (peça 67, p. 20-47, peça 73 e peça 85) ;
ressalta que os atestados apresentados (de início e após diligência) reúnem os requisitos contidos no item 8.3.10 do edital, isto é, comprovação de que o interessado executou serviços de natureza semelhante ao indicado no Anexo I do edital;
quanto ao item 8.3.10.1 do edital, por sua vez, os atestados apresentados em diligência trouxeram a informação de cobertura à 2.420 municípios, abrangendo todas as 27 UF e em todos os atestados seria apresentado pelo menos um município exclusivo;
ressalva que o Banco, ao realizar a avaliação do caso, tomou o cuidado de não simplesmente somar os municípios contidos nos atestados, pois isso poderia representar a contagem do mesmo município por mais de uma vez. Assim, o cálculo foi realizado como o somatório de municípios presentes ao menos em um atestado, conforme pode ser verificado na planilha juntada em anexo (Anexo VI, peça 73) ;
complementa que o edital teria permitido o somatório de atestados apresentados pela empresa licitante, ampliando a possibilidade de empresas responderem ao certame. Como resultado dos demais atestados obtidos em diligência, houve a garantia de atendimento a 2.231 municípios, também abrangendo as 27 UF, quantitativo maior que o solicitado em edital;
ressalva que foram observados, para o atendimento da exigência dos itens 8.3.10.1 e 8.3.10.2, do edital, somente os atestados que possuíam, isoladamente, o CNPJ 09.216.620/0001-37, BRS Suprimentos Corporativos S.A, que pertence à licitante/contratada, os quais foram obtidos após a devida diligência; e
diante de todo o exposto, resta totalmente demonstrado que, quanto aos requisitos de habilitação, teria havido a comprovação, na forma devida, quanto à qualificação econômico-financeira, via Sicaf, bem como a apresentação de atestados suficientes para a comprovação do mencionado item 8.3.10 do edital.
Item 36.4 da oitiva da empresa BRS: manifestar-se, caso queira, sobre os fatos apontados anteriormente;
Manifestação da licitante vencedora: (peças 89 e 90) :
a) a BRS afirma que os fatos alegados pela representante estariam sendo tratados indevidamente como incontroversos, observadas as manifestações já apresentadas pela licitante e pelo BB e que a empresa teria atendido às exigências de qualificação técnica e econômico-financeira previstas nos itens 8.3.7 e 8.3.10 do edital  (peça 1, p. 80-182) ;
b) reitera as justificativas apresentadas em 26/4/2021, à peça 32, em resposta ao Ofício 15803/2021-TCU-Seproc (peça 12) , quando esclareceu que as habilitações a que se referem os itens 8.3.1 a 8.3.6 (Habilitação Jurídica) , 8.3.7 (Qualificação Econômico-Financeira) e 8.3.10 (Qualificação Técnica) , de acordo com os itens 8.1 e 8.2 do edital da licitação, podiam ser feitas por meio do Sicaf ou junto ao Banco, e menciona a documentação (e-mails e extrato Sicaf) encaminhada anteriormente (peças 34 e 35 e 90) ;
c) em complemento às demonstrações contábeis da manifestante (Sicaf e Balanço Patrimonial e demonstrações contábeis - peça 90) , a empresa já teria encaminhado os índices de Liquidez Geral, de Solvência Geral e de Liquidez Corrente, devidamente firmados por responsável técnico (peça 34, p. 72) ;
d) quanto à habilitação técnica, afirma que o Banco do Brasil efetuou diligência, tanto sobre a qualificação técnica da representante como da manifestante, restando comprovado que a empresa BRS possuía a qualificação técnica exigida no item 8.3.10 do edital, isto é, já teria executado serviços de natureza semelhante aos serviços licitados, distribuindo insumos, durante o período mínimo de três meses, para mais de 1.500 municípios, contanto com, no mínimo, um em cada unidade da federação;
e) ressalta que inicialmente os atestados apresentados teriam suscitado dúvidas, não ficando claro se a empresa atendera mais de 1.500 municípios diferentes, além da menção a duas sociedades distintas, a saber, a BRS Suprimentos Corporativos S.A. e a BRS SP Suprimentos Corporativos Ltda., que integram o Grupo Br Supply; 
f) para tanto, teria encaminhado declarações mais específicas, de parte dos clientes atendidos pela empresa, atestando a identidade da fornecedora e os municípios onde se localizavam os endereços de entrega, bem como uma relação de 5.009 notas fiscais referentes a entregas de mercadorias realizadas em distintas cidades, conforme manifestação anterior da empresa (peça 32, p. 12) ;
g) diante disso, atestou-se a informação de cobertura de 2.420 municípios, abrangendo as 27 unidades da federação, comprovando-se definitivamente a exigência contida do edital, de execução por período superior a três meses, do serviço de almoxarifado virtual, contando com endereços de entregas em mais de 1.500 municípios.
Análise:
O representante alega que a empresa BRS não atenderia às exigências contidas nos itens 8.3.7 (não teriam sido apresentados os balanços e demonstrações para comprovar habilitação econômico-financeira, substituídos por mera declaração de índices financeiros) e 8.3.10 (teriam sido apresentados atestados de capacidade técnica que não comprovariam atendimento a 1.500 municípios diferentes e de forma concomitante por um trimestre contínuo, ainda mais considerando-se que boa parte dos serviços constantes dos atestados seriam compartilhados com outra empresa fornecedora) do edital.
Quanto à documentação exigida para qualificação econômico-financeira, habilitação jurídica e qualificação técnica, nos termos do item 8.3.7 do edital, o BB e a empresa esclarecem que as habilitações a que se referem os itens 8.3.1 a 8.3.6 (Habilitação Jurídica) , 8.3.7 (Qualificação Econômico-Financeira) e 8.3.10 (Qualificação Técnica) , de acordo com os itens 8.1 e 8.2 do edital da licitação, podiam ser feitas por meio do Sicaf ou junto ao Banco, e menciona a documentação correspondente (e-mail - peça 77 e extrato Sicaf - peças 71, 72 e 90) .
Quanto às condições para habilitação, o edital disciplina o seguinte (peça 1, p. 91-92 - grifos apostos na transcrição) :
8. CONDIÇÕES PARA HABILITAÇÃO
8.1. A fase de habilitação consiste na comprovação das seguintes condições do INTERESSADO: 
8.1.1. Habilitação Jurídica 
8.1.2. Qualificação Econômico-Financeira 
8.1.3. Qualificação Técnica 
8.2. A critério do INTERESSADO, a habilitação poderá ser feita por meio do Sistema de Cadastramento Unificado de Fornecedores - SICAF, registro cadastral oficial do Poder Executivo Federal, ou junto ao Banco.
 (...) 
Qualificação Econômico-Financeira 
8.3.7. Balanço Patrimonial e demonstrações contábeis, acompanhados do demonstrativo das contas de lucros e prejuízos, apresentados na forma da legislação em vigor, que comprovem que o INTERESSADO possui os índices de Liquidez Geral (LG) , de Solvência Geral (SG) e de Liquidez Corrente (LC) maiores que 1,0 (um) ; 
8.3.7.1. O cálculo dos índices será feito pelo Banco do Brasil, por meio da Calculadora Financeira disponibilizada no Portal de Compras do Governo Federal no endereço www.comprasgovernamentais.gov.br, utilizando os dados registrados no Balanço Patrimonial.
8.3.7.1.1. Será exigida a apresentação do balanço patrimonial e das demonstrações contábeis do último exercício social, caso a habilitação ocorra a partir do primeiro dia útil do mês de junho do ano seguinte ao ano-calendário a que se refere a escrituração. 
8.3.7.1.2. Poderá ser apresentado o balanço patrimonial e as demonstrações contábeis do penúltimo exercício social, caso a habilitação ocorra até o último dia útil do mês de maio do ano seguinte ao ano-calendário a que se refere a escrituração. 
8.3.7.2. Nos casos em que qualquer um dos índices seja igual ou menor que 1,0 (um) , os INTERESSADOS deverão possuir, no Balanço Patrimonial analisado, patrimônio líquido igual ou superior a 10% (dez por cento) do valor global de sua proposta. 8.3.7.3. No caso de Microempresa ou Empresa de Pequeno Porte, a apresentação dessa documentação servirá também para a comprovação de enquadramento nessa condição, de acordo com o Art. 3º da Lei Complementar nº 123, de 14.12.2006.
 (...) 
HABILITAÇÃO POR MEIO DO SICAF 
8.4. O INTERESSADO que optar pela habilitação por meio do SICAF, registro cadastral oficial do Poder Executivo Federal, nos termos da INSTRUÇÃO NORMATIVA Nº 3, de 26.04.2018, do Ministério do Planejamento, Desenvolvimento e Gestão, do Decreto nº 3.722 de 09.01.2001, do Decreto nº 9.094 de 17.07.2017, e atualizações posteriores, deverá: 
8.4.1. Estar cadastrado nos níveis especificados na coluna 1 da tabela abaixo, para comprovação das exigências relacionadas na coluna 2: 
	Coluna 1 - Nível SICAF
	Coluna 2 - Exigências Banco do Brasil

	Nível I
	Registro cadastral básico

	Nível II
	Habilitação Jurídica

	Nível III
	Regularidade junto a Seguridade Social

	Nível V
	Qualificação Técnica

	Nível VI
	Qualificação Econômico-Financeira

Nesse sentido, a licitante poderia, à sua conveniência, optar por realizar a habilitação por meio do Sicaf ou junto ao Banco, tendo a empresa BRS Suprimentos escolhido o Sicaf, por ocasião da apresentação de sua Carta-Proposta (peça 70) , sendo sua regularidade econômico-financeira, correspondente ao "Nível VI", verificada em dois momentos: quando do recebimento da Carta-Proposta, em 6/1/2021 (peça 72) e em nova consulta ao Sicaf, em 1º/3/2021 (peça 71) .
Em relação à alegação de que a empresa teria enviado ao Banco declaração referente à qualificação econômico-financeira contendo Índices de Liquidez (ILC) , Índice de Solvência Geral (SG) e Liquidez Geral (IGL) assinados por superintendente/contador da empresa, o BB informa que essa declaração teria sido recebida em caráter apenas informativo, pois a escolha da empresa foi realizar sua habilitação, efetivamente, pelo Sicaf, observado o disposto no item 8.4 do edital, o qual disciplina sobre os níveis e respectivas exigências do referido sistema. Caso a empresa tivesse optado em realizar sua habilitação junto ao Banco (item 8.3 do Edital) , o referido documento seria relevante, o que não é o caso.
A empresa BRS Suprimentos esclarece ainda que, em complemento às suas demonstrações contábeis (Sicaf e Balanço Patrimonial e demonstrações contábeis - peça 90) , a empresa já teria encaminhado os índices de Liquidez Geral, de Solvência Geral e de Liquidez Corrente, devidamente firmados por responsável técnico (peça 34, p. 72) .
De fato, assiste razão ao Banco e empresa BRS Suprimentos, considerando-se suficientes os esclarecimentos em relação a esse ponto da diligência, apontando para a faculdade de escolha quanto ao instrumento de verificação da habilitação econômico-financeira. De acordo com as informações constantes nos autos, houve apresentação de declaração válida do Sicaf (peças 71 e 72) . Dessa forma, improcedente a alegação de irregularidade do representante quanto a esse tópico.
Quanto ao suposto não atendimento do item 8.3.10 do edital, o BB informa que, para aferição do cumprimento desse item, conforme consta do processo licitatório, houve a realização de diligência nos atestados da BR Supply e da representante, destinada a esclarecer a pertinência e adequação da qualificação técnica das duas licitantes, nos termos do edital, restando aprovados os atestados da BR Supply (peça 32, p. 12-13 e 17-18) .
Cumpre rememorar, para melhor entendimento, o item 8.3.10 do edital, que trata dos requisitos de Qualificação Técnica, (peça 1, p. 91) :
Qualificação Técnica 
8.3.10. Comprovação de que o INTERESSADO executa/executou serviços de natureza semelhante ao indicado no ANEXO I deste Edital. A comprovação será feita por meio de atestado fornecido por empresa de direito público ou privado; 
8.3.10.1. O atestado deverá comprovar o quantitativo mínimo de: 
	Item
	Descrição
	Quantidade

	1
	Volume de distribuição
	Atendimento em 1.500 municípios em 3 mês, espalhados por todas as Regiões, contemplando no mínimo 01 (um) município em cada UF.

8.3.10.2. Para fins de comprovação da quantidade exigida, será admitido o somatório de atestados/certidões/declarações apenas para o período dos serviços prestados de maneira concomitante, dentro dos mesmos meses, para qualquer período de 3 meses dentro dos últimos 12 meses.
Na instrução anterior (peça 49) , apontou-se que não foi refutada, após a realização da mencionada diligência, a circunstância de que boa parte dos atestados se referiam a serviços executados de forma compartilhada com outra empresa, além de permanecer imprecisa a delimitação temporal dos serviços atestados, que poderiam asseverar sobre a concomitância dos serviços, desatendendo ao menos parcialmente as exigências contidas no item 8.3.10 do edital. Ademais, os atestados em nome de duas empresas prestadoras dos serviços não foram explicados ou justificados.
Posteriormente, o BB solicitou declarações mais específicas visando esclarecer o conteúdo dos atestados apresentados e elaborou planilha analítica por UF e municípios (peça 67, p. 20-47, peça 73 e peça 85) , a partir da qual concluiu que os atestados apresentados em diligência trouxeram a informação de cobertura à 2.420 municípios, abrangendo todas as 27 UF e atendendo integralmente às exigências de acordo com a grandeza do objeto licitado.
O resultado das diligências realizadas visando esclarecer o conteúdo dos 11 atestados apresentados pela empresa BR Suprimentos indicou as seguintes quantidades de municípios e UF, além do atendimento do 8.3.10.2 do edital (três meses dos últimos 12 meses anteriores à licitação) , entre outros aspectos:
Relação de Atestados de Capacidade Técnica 
	Atestado emitente
	Atende Objeto
	Atende Prazo*
	Período Contrato
	UF 
	Municípios atendidos
	Municípios exclusivos
	Empresa
	Atestado Aceito

	Banco Itaú
	Sim
	Sim
	20/5/2019 a vigente
	27
	1.072
	189
	BRS Suprimentos Corporativos S.A. e a BRS SP Suprimentos Corporativos Ltda
	Não

	Banco Sicred
	Sim
	Sim
	1/5/2018 a 1/5/2020
 (renovado por igual período) 
	24
	1.418
	921
	BRS Suprimentos Corporativos S.A. e a BRS SP Suprimentos Corporativos Ltda
	Sim

	Agibank
	Sim
	Sim
	15/5/2015 a vigente
	27
	495
	44
	BRS Suprimentos Corporativos S.A. e a BRS SP Suprimentos Corporativos Ltda
	Sim

	Zema
	Sim
	Sim
	22/5/2017 a vigente
	6
	424
	290
	BRS Suprimentos Corporativos S.A.
	Sim

	Avenida
	Sim
	Sim
	28/4/2016 a vigente
	13
	80
	3
	BRS Suprimentos Corporativos S.A.
	Sim

	Sapore
	Sim
	Sim
	2013 a vigente
	25
	383
	58
	BRS Suprimentos Corporativos S.A. e a BRS SP Suprimentos Sim Corporativos Ltda
	Sim

	Raia Drogasil
	Sim
	Sim
	1/1/2015 a vigente
	24
	412
	13
	BRS Suprimentos Corporativos S.A.
	Sim

	Sodexo
	Sim
	Sim
	2013 a vigente
	27
	524
	79
	BRS Suprimentos Corporativos S.A. e a BRS SP Suprimentos Corporativos Ltda
	Sim

	ICBIO
	Sim
	Sim
	9/11/2018 a 9/11/2019 prorrogado até 9/11/2020 
	27
	193
	75
	BRS Suprimentos Corporativos S.A.
	Sim

	AGU
	Sim
	Sim
	- **
	9
	14
	0
	-
	Não

	Infraero
	Sim
	Não
	- **
	-
	-
	-
	-
	Não

* Atende no prazo previsto no item 8.3.10.2 do edital (três meses dos últimos 12 meses anteriores à licitação) , considerando que a licitação ocorreu em 9/10/2020, data na qual foi convocada a arrematante para apresentar a carta-proposta e a documentação de habilitação, conforme itens 6.19 e 8.6 do Edital.
** Não constam nos autos informações sobre o período de vigência dos atestados da AGU e Infraero.
Fonte: peça 67, p. 20-47, peça 73 e peça 85. 
O BB expôs ainda que, para o atendimento da exigência dos itens 8.3.10.1 (quantitativo mínimo) e 8.3.10.2 (somatório de atestados) do edital, somente foram observados os atestados que possuíam, isoladamente, o CNPJ 09.216.620/0001-37 (peça 67, p. 49) , BRS Suprimentos Corporativos S.A, que pertence à licitante contratada, os quais foram obtidos após a devida diligência (peça 67, p. 20-47) .
Justificou também a delimitação temporal dos serviços atestados, particularmente quanto ao atendimento do período dos serviços prestados de maneira concomitante, dentro de três meses dos últimos doze meses anteriores à licitação, conforme exigência contida no item 8.3.10.2 do edital, podendo-se depreender, da tabela anterior, que os atestados apresentados, à exceção da Infraero e da AGU, atenderam ao prazo estabelecido.
Diante de todo o exposto, consideram-se suficientes os esclarecimentos em relação a esse ponto da oitiva, restando demonstrado que a habilitação da empresa vencedora do certame atendeu aos requisitos econômico-financeiros e técnicos previstos nos itens 8.3.7 e 8.3.10 do edital. Dessa forma, improcedente a alegação de irregularidade do representante quanto a esse tópico.
Construção Participativa
Item 36.3 "a.1" da Construção Participativa do BB: a apresentação de possíveis ações corretivas que poderão ser tomadas pelo Banco para prevenir ou corrigir os indícios de irregularidades detectados ou remover seus efeitos; 
Manifestação da Unidade Jurisdicionada sobre a construção participativa de deliberações (peça 67, p. 50) :
 o Banco do Brasil entende que o edital em comento não trouxe cláusulas ou condições que comprometessem ou restringissem o caráter competitivo do certame, tampouco, qualquer requisito impertinente ou desproporcional ao objeto licitado, de modo que não observa ações corretivas a serem implementadas.
Item 36.3 "a.2" da Construção Participativa do BB: na hipótese de serem consideradas insuficientes, pelo TCU, as alternativas apresentadas pela unidade jurisdicionada, a manifestação quanto aos possíveis impactos de determinação do TCU para que se abstenha de prorrogar o Contrato 2021/8558-0015, deflagrando, de imediato, novo processo licitatório para contratação desse objeto, em vista das falhas/irregularidades observadas no certame que o originou;
Manifestação da Unidade Jurisdicionada sobre a construção participativa de deliberações (peça 67, p. 51-53) :
o Banco do Brasil destaca que o modelo de contratação utilizado na LE 2020/2445 possui os seguintes benefícios: i) diminui o número de processos licitatórios para obtenção dos suprimentos; ii) aumenta a transparência da contratação; iii) simplifica os procedimentos de logística; iv) traz economia em escala; v) racionaliza o consumo; vi) reduz os custos com controles (administração de contratos) e vii) traz agilidade para atendimento do suprimento ao usuário;
eventual impedimento para a prorrogação do contrato exigiria que o BB iniciasse imediatamente os estudos para uma nova contratação, com, no mínimo, 180 dias de antecedência do fim da vigência do contrato atual. Ainda assim, existiriam diversos riscos, a exemplo do i) esgotamento dos saldos atuais dos suprimentos contratados; ii) impedimento do uso do histórico de consumo a ser "experimentado" no contrato firmado, tendo que ser utilizado como base histórica o consumo realizado no modelo anterior; iii) dificuldade de apresentação de itens personalizados, ou seja, elaborados especificamente para uso do BB, uma vez que não estariam disponíveis para aquisição no mercado de forma imediata; iv) dificuldade de parametrização e integração da solução web com os sistemas do Banco, caso o novo fornecedor venha a ser diferente do atualmente contratado; e v) aumento de custos, observada a necessidade de realização de novos estudos, pesquisa de mercado, bem como procedimentos internos;
ressalva também que o contrato emanado deste processo licitatório substituiu cerca de oitenta contratos que eram utilizados para a operação de suprimentos. Considerando que o custo estimado para a realização de um certame licitatório é de R$ 20 mil, o contrato teria gerado uma economia de R$ 1.600.000,00;
conclui afirmando que a nova contratação pode não estar devidamente concretizada na ocasião do término do contrato aqui tratado, o que pode trazer a necessidade de contratação emergencial, gerando novos custos ao BB.
Análise 
Por ocasião da instrução anterior (peça 49, p.11) foi aventada a possibilidade de determinação ao BB para que se abstivesse de prorrogar o Contrato 2021/8558-0015, deflagrando, de imediato, novo processo licitatório para contratação desse objeto, em vista das falhas/irregularidades observadas no certame que o originou.
Questionou-se naquele momento o caráter excessivo da exigência contida no item 8.3.10.2 do edital, a qual poderia ter prejudicado a competitividade do certame e a obtenção de proposta de maior vantajosidade para o Banco, além da habilitação da empresa vencedora do certame sem que ela tivesse atendido a requisitos econômico-financeiros e técnicos previstos no edital.
Promovida a notificação do gestor para apresentar comentários, conforme Ofício 33260/2020-TCU/Seproc (peça 56) , a UJ entendeu (peça 67, p. 50-52) que o edital em comento não trouxe cláusulas ou condições que comprometessem ou restringissem o caráter competitivo do certame, tampouco, qualquer requisito impertinente ou desproporcional ao objeto licitado, de modo que não haveria ações corretivas a serem implementadas.
Quanto aos possíveis impactos de determinação do TCU para que a UJ se abstivesse de prorrogar o Contrato 2021/8558-0015, deflagrando, de imediato, novo processo licitatório para contratação desse objeto, o Banco do Brasil mencionou que existiriam diversos riscos associados, financeiros e operacionais, em detrimento aos benefícios almejados com a simplificação dos procedimentos de logística e obtenção de suprimentos, os quais ensejariam a necessidade de novos estudos com, no mínimo, 180 dias de antecedência do fim da vigência do contrato atual, alertando para eventual necessidade de contratação emergencial, caso não houvesse tempo suficiente para finalizar a nova contratação, gerando-lhe novos custos.
De acordo com as informações apresentadas, conclui-se que o BB não apresentou justificativas técnicas suficientes para embasar o grau de exigência requerido no item 8.3.10.2 do edital, ao exigir atestados técnicos referentes a período contínuo limitado a 3 meses dentro dos últimos 12 meses, motivo pelo qual será proposta ciência ao Banco do Brasil acerca da irregularidade. 
Quanto à análise do suposto descumprimento dos requisitos econômico-financeiros e técnicos previstos no edital pela empresa vencedora do certame, restou demonstrado que a habilitação da empresa vencedora do certame atendeu aos requisitos previstos nos itens 8.3.7 e 8.3.10 do edital. 
Verificou-se assim que os questionamentos objeto da oitiva, em cotejo com a manifestação do BB não se confirmaram em sua totalidade. Apurou-se que o caráter rigoroso das exigências pode ter restringido a competitividade do certame, observados outros certames com objeto similar ao do LE 2020/2445. Contudo, houve desconto de 12,47% proporcionado pela proposta vencedora em relação ao valor estimado (R$ 114.032.797,56) , com aparente economicidade.
Há que se sopesar ainda o custo-benefício de realização de novo certame licitatório, conforme justificado pelo BB, observados os potenciais benefícios do modelo de contratação utilizado na LE 2020/2445, com substituição de cerca de oitenta contratos que eram utilizados para a operação de suprimentos, e os riscos nos quais se incorreriam quanto ao impedimento de prorrogação do contrato.
Dessa forma, deixa-se de se fazer a determinação para que o BB se abstenha de prorrogar o Contrato 2021/8558-0015, sem prejuízo de proposta de ciência ao Banco da irregularidade detectada. 
Análise conclusiva 
Diante das informações e considerações acima, evidencia-se a parcial procedência da representação, quanto ao item 8.3.10.2 do edital, observada a ausência de devida justificativa técnica quanto ao grau de exigência requerido no critério de habilitação técnica, a saber, o somatório de atestados dos serviços prestados de maneira concomitante, dentro dos mesmos meses, para qualquer período contínuo limitado a três meses dentro dos últimos doze meses, contrariando o princípio da motivação e da competitividade (art. 2º do Regulamento de Licitações e Contratos do BB) , o que deve ser objeto de ciência ao Banco do Brasil
Quanto ao questionamento sobre a habilitação da empresa vencedora do certame sem que ela tivesse atendido a requisitos econômico-financeiros previstos no item 8.3.7 do edital (exigida apresentação de balanço e demonstrações contábeis) , verificou-se que os esclarecimentos apresentados pelo BB e pela empresa BRS foram suficientes, apontando para a faculdade de escolha quanto ao instrumento de verificação da habilitação econômico-financeira e apresentação de declaração válida do Sicaf. Dessa forma, improcedente a alegação de irregularidade do representante quanto a esse tópico.
Em relação à apresentação de atestados de capacidade técnica que comprovassem o atendimento concomitante a 1.500 municípios diferentes, pelo menos por um trimestre contínuo, nos termos estabelecidos pelo item 8.3.10 do edital, apurou-se que, conforme diligência realizada pelo BB durante o processo, foram aclaradas as dúvidas existentes, demonstrando atendimento às exigências do instrumento convocatório, restando também improcedente esse tópico.
Em relação à análise quanto à construção participativa, concluiu-se que os questionamentos objeto da oitiva e que teriam ensejado a proposta de determinação, em cotejo com a manifestação do Banco, não se confirmaram em sua totalidade. Posto isso, deixa-se de se fazer a determinação para que o BB se abstenha de prorrogar o Contrato 2021/8558-0015, sem prejuízo de proposta de ciência ao Banco. 
Por último, conforme análise precedida na instrução anterior (peça 49) , vislumbra-se também ciência ao BB acerca da adoção de atos terminativos do certame somente após ciência de oitiva e diligência do TCU em 6/4/2021 (resposta em 8/4/2021 à petição de licitante de 8/3/2021; mudanças do status do certame na plataforma de licitações de "em andamento", para "suspensa" e depois para "adjudicado" em 9/4/2021 e publicação da ata do certame em 10/4/2021, quando o contrato já havia sido firmado em 3/3/2021) , afrontando os princípios da transparência, da eficiência e da segurança jurídica.
Diante do exposto, os elementos constantes dos autos permitem, desde já, a avaliação quanto ao mérito da presente representação como parcialmente procedente, além da realização de ciência, quanto aos aspectos descritos nesta instrução.

	F. Impacto dos Encaminhamentos Propostos

	Haverá impacto relevante na Unidade Jurisdicionada e/ou na sociedade, decorrente dos encaminhamentos propostos?
	Não

	G. Pedido de Ingresso aos Autos, de Informações/Vistas/Cópias, e de Sustentação oral

	Há pedido do representante de ingresso aos autos?
	Não

	Há pedido de informações/vistas/cópia do processo?
	Não

	Há pedido de sustentação oral?
	Não

	H. Processos Conexos e Apensos

	Há processos conexos noticiando possíveis irregularidades na contratação ora em análise?
	Não

	I. Proposta de Encaminhamento

	Em virtude do exposto, propõe-se:
1.1. conhecer da representação, satisfeitos os requisitos de admissibilidade constantes no art. 87, § 2º, da Lei 13.303/2016, c/c o art. 237, inciso VII e parágrafo único, do Regimento Interno/TCU, e no art. 103, § 1º, da Resolução - TCU 259/2014;
1.2. no mérito, considerar a presente representação parcialmente procedente;
1.3. dar ciência ao Banco do Brasil, com fundamento no art. 9º, inciso I, da Resolução - TCU 315/2020, sobre as seguintes impropriedades/falhas, identificadas na LE 2020/02445 (8558) , para que sejam adotadas medidas internas com vistas à prevenção de outras ocorrências semelhantes:
a) ausência de justificativa técnica detalhada quanto à exigência, para fins de habilitação técnica de atestados dos serviços prestados de maneira concomitante, dentro dos mesmos meses, para qualquer período contínuo limitado a três meses dentro dos últimos doze meses (item 8.3.10.2 do edital) , contrariando os princípios da motivação e da competitividade (art. 2º do Regulamento de Licitações e Contratos do BB) e a jurisprudência deste Tribunal (Acórdão 2032/2020-TCU-Plenário) ; e
b) adoção de atos terminativos do certame somente após ciência de oitiva e diligência do TCU em 6/4/2021 (resposta em 8/4/2021 à petição de licitante de 8/3/2021; mudanças do status do certame na plataforma de licitações de "em andamento", para "suspensa" e depois para "adjudicado" em 9/4/2021 e publicação da ata do certame em 10/4/2021, quando o contrato já havia sido firmado em 3/3/2021) , afrontando os princípios da transparência, da eficiência e da segurança jurídica;
1.4. informar ao Banco do Brasil e ao representante do acórdão que vier a ser proferido, destacando que o relatório e o voto que fundamentam a deliberação ora encaminhada podem ser acessados por meio do endereço eletrônico www.tcu.gov.br/acordaos; e
1.5. arquivar os presentes autos, nos termos art. 169, V, do Regimento Interno deste Tribunal."

3.	É o Relatório.

Renato Dal Zot (82905/OAB-RS), representando BRS Suprimentos Corporativos S.A.; Prhiscilla de Queiroz Garcia Tavares da Motta (6.745/OAB-PI), representando Autopel Automacao Comercial e Informatica Ltda.; Solon Mendes da Silva (32.356/OAB-RS) e Sandra de Sousa Padilha Cebola (166.289/OAB-RJ), representando Banco do Brasil S.A.

Não atuou.

REPRESENTAÇÃO COM PEDIDO DE MEDIDA CAUTELAR. CONTRATAÇÃO DE PRESTAÇÃO DE SERVIÇO DE ALMOXARIFADO VIRTUAL. CRITÉRIO DE HABILITAÇÃO SEM JUSTIFICATIVA TÉCNICA. PARCIAL PROCEDÊNCIA. CIÊNCIA. ARQUIVAMENTO.

REPRESENTAÇÃO (REPR)

Secretaria de Controle Externo de Aquisições Logísticas (Selog).

Relato o presente processo em razão de sorteio realizado nos termos do art. 18-B da Resolução-TCU 175/2005 (peça 2) .	
2.	Conforme assentado no relatório precedente, trata-se de representação, com pedido de medida cautelar, formulada por Autopel Automação Comercial e Informática Ltda., em razão de supostas irregularidades no certame 2020/0244, promovido pelo Banco do Brasil S.A. (BB) , tendo por objeto a contratação de serviços continuados de outsourcing para operação de almoxarifado virtual, sob demanda, envolvendo fornecimento de produtos, armazenagem e distribuição e disponibilização online dos itens do catálogo eletrônico do BB, com valor estimado de R$ 114.032.797,56.
3.	A representante alega a ocorrências de duas irregularidades no certame em referência: a exigência excessiva de habilitação técnica (itens 8.3.10 a 8.3.10.2 do edital) e a habilitação da empresa vencedora do certame (BRS Suprimentos Corporativos S.A.) sem que tenha atendido a requisitos econômico-financeiros e técnicos previstos nos itens 8.3.7 e 8.3.10 do edital.
4.	Em sua instrução exordial nos autos (peças 5 e 6) , a Secretaria de Controle Externo de Aquisições Logísticas (Selog) , propôs conhecer da representação, realizar a oitiva prévia e diligenciar ao Banco do Brasil S.A., visando ao encaminhamento de justificativas e documentos ao TCU.
5.	Por meio do Despacho inserido à peça 7, aquiesci à proposta da Unidade Técnica, determinei a oitiva do BB e da empresa BRS Suprimentos Corporativos, bem como determinei ao Banco que encaminhasse os seguintes esclarecimentos e documentos ao Tribunal, no prazo de cinco dias:
a) quando se deram e como foram divulgados os momentos precisos para exercício do direito recursal (manifestação de intenção de recurso e impetração do recurso) previsto no item 9.1 e 9.2 do edital, encaminhando cópia dos documentos de comprovação; 
b) cópia dos estudos técnicos realizados na fase de planejamento da contratação, conforme exigido no art. 19, II, "d", do Regulamento de Licitações e Contratos do BB, que apresentaram os fundamentos e critérios técnicos para as rigorosas exigências temporais, territoriais e quantitativas de capacidade técnica fixadas nos itens 8.3.10 a 8.3.10.2 do edital; 
c) informar se foi firmado o contrato decorrente do certame: 
c.1) em caso negativo, esclarecer se: 
i) o Banco está coberto contratualmente, com razoável vigência, pelo serviço a ser contratado nessa licitação encaminhando cópia os documentos comprobatórios (contrato e respectivos termos aditivos) ; 
ii) caso haja a possibilidade de manutenção do contrato com a atual prestadora dos serviços (anterior à mencionada licitação eletrônica) , as condições dessa contratação seriam melhores (menor preço e atendimento satisfatório) do que aquelas que se estão em vias de contratar, encaminhando cópia da planilha de preços atualizada; e 
iii) houve mudança quantitativa ou qualitativa do objeto desse contrato e do dessa licitação eletrônica; e 
c.2) em caso positivo, esclarecer se já está em execução, encaminhando também cópia do instrumento contratual; 
6.	O Banco do Brasil apresentou as respostas nos documentos juntados às peças 13-25 e 4045. Já a empresa BRS colacionou a documentação inserida nas peças 32-37.
7.	Após exame técnico da matéria, a Selog, mediante pareceres uniformes (peças 49 a 51) , apontou a procedência parcial das alegações iniciais, no que tange às exigências excessivas de habilitação e em relação à falta de celeridade e transparência na apreciação dos questionamentos sobre a habilitação da empresa vencedora da licitação. Em consequência, propôs conhecer da representação, indeferir o pedido de cautelar, realizar a oitiva do Banco do Brasil e oportunizar aos gestores que apresentassem possíveis ações corretivas, visando a construção participativa das decisões do Tribunal.
8.	No Despacho juntado à peça 52, assenti às propostas da área técnica, e determinei a oitiva do Banco do Brasil para que se pronunciasse sobre os seguintes pontos relativos ao certame LE 2020/02445 (8558) :
a) exigência excessiva de habilitação técnica (itens 8.3.10 a 8.3.13.2 do edital) , relativa à temporalidade dos serviços prestados a 1.500 municípios por três meses, "dentro dos últimos 12 meses", contrariando o princípio da competitividade (art. 2ºdo Regulamento de Licitações e Contratos do BB) e a jurisprudência do TCU, a exemplo do Acórdão 2032/2020-TCU-Plenário; e
b) habilitação da empresa vencedora do certame sem que ela tenha atendido a requisitos econômico-financeiros e técnicos previstos nos itens 8.3.7 e 8.3.10 do edital (exigida apresentação de balanço e demonstrações contábeis, mas apresentada mera declaração de índices financeiros; e exigida apresentação de atestados de atendimento a 1.500 municípios de forma concomitante por um trimestre contínuo nos últimos 12 meses, contemplando todas as regiões e unidades da federação, mas não comprovado tal atendimento, também porque parte dos atestados apresentados referem-se a serviços partilhados com outra empresa fornecedora) , em afronta aos princípios da legalidade, da isonomia, da competitividade e da vinculação ao instrumento convocatório (art. 2º do Regulamento de Licitações e Contratos do BB) .
9.	O Banco manifestou-se por meio do material juntado às peças 67-85 dos autos, em que afirma que a contratação teria sido realizada de forma transparente e regular, de acordo com as regras editalícias.
10.	Por fim, a Selog produziu instrução de mérito (peça 94) , endossada pelo corpo diretivo da unidade (peças 95 e 96) , na qual propõe o conhecimento da representação, o julgamento pela procedência parcial e a expedição de ciência ao jurisdicionado.
11.	Manifesto-me de acordo com a análise realizada pela unidade técnica.
12.	A representação há de ser conhecida pois satisfeitos os requisitos de admissibilidade constantes no art. 87, § 2º, da Lei 13.303/2016, c/c os arts. 235 e 237, VII, do Regimento Interno deste Tribunal, e no art. 103, § 1º, da Resolução - TCU 259/2014.
13.	Quanto ao mérito da representação, verifico que, de fato, procedem parcialmente as alegações trazidas pela representante. 
14.	No que se refere às exigências de qualificação técnica, assim dispôs o Edital do certame (peça 1, p. 91) :
8.3.10. Comprovação de que o INTERESSADO executa/executou serviços de natureza semelhante ao indicado no ANEXO I deste Edital. A comprovação será feita por meio de atestado fornecido por empresa de direito público ou privado; 
8.3.10.1. O atestado deverá comprovar o quantitativo mínimo de: 
	Item
	Descrição
	Quantidade

	1
	Volume de distribuição
	Atendimento em 1.500 municípios em 3 mês, espalhados por todas as Regiões, contemplando no mínimo 01 (um) município em cada UF.

8.3.10.2. Para fins de comprovação da quantidade exigida, será admitido o somatório de atestados/certidões/declarações apenas para o período dos serviços prestados de maneira concomitante, dentro dos mesmos meses, para qualquer período de 3 meses dentro dos últimos 12 meses.
15.	A Selog apurou que, embora o Banco do Brasil tenha procurado flexibilizar os requisitos de habilitação, por meio da republicação do termo de referência no período anterior à licitação, com o objetivo de aumentar a atratividade do certame, por outro lado, criou outras exigências e manteve premissas de atendimento combinadas (peça 94, p. 8) . 
16.	Dessa forma, foram criados requisitos cumulativos rigorosos com condicionantes temporais, territoriais e quantitativos, quais sejam: (1) atendimento em 1.500 municípios, (2)  realizados por três meses, (3) espalhados por todas as Regiões, contemplando pelo menos um município em dada Unidade da Federação - UF, (4) a soma dos correspondentes atestados só pode ocorrer se os serviços atestados foram prestados de modo concomitante, dentro dos mesmos meses, para qualquer período contínuo de três meses, nos últimos doze meses. 
17.	Como resultado, verificou-se baixa concorrência na licitação, uma vez que somente três empresas compareceram ao chamamento, sendo que apenas duas apresentaram propostas.
18.	Na linha defendida pela Selog, entendo que os argumentos trazidos pelos gestores não foram suficientes para demonstrar o cabimento das exigências minuciosas de capacidade técnica constantes dos itens 8.3.10 a 8.3.10.2 do edital. Em que pese a distribuição territorial das agências bancárias pelo País, o requisito de limitação aos últimos 12 meses para a comprovação do atendimento às exigências não foi justificado pelo Banco do Brasil.
19.	Considero que a restrição temporal nesse caso age no sentido de limitar o número de participantes e interessados no certame, e tem pouca utilidade como critério de seleção de licitantes mais capacitados para bem cumprir o objeto da licitação. 
20.	Isso porque o incentivo que o limite temporal para comprovação das exigências dá ao mercado é de que o interesse do Banco é contratar uma empresa que tenham prestado os serviços no último ano, nas condições estritas estabelecidas no edital. A observância dessa condição não necessariamente significa que os serviços tenham sido prestados pelas firmas mais habilitadas tecnicamente. Portanto, entendo adequada a expedição de ciência ao Banco do Brasil, nos termos do art. 9º, inciso I da Resolução-TCU 315/2020, de forma a orientar a atuação do Banco controlado pelo poder público.
21.	Quanto ao outro ponto detectado com irregularidade pela unidade técnica, acerca da apresentação das informações referentes à licitação na plataforma digital de acesso público, embora concorde que a demora na disponibilização dos dados é prejudicial ao acompanhamento das contratações, verifico que o art. 88, caput, da Lei 13.303/2016 estipula prazo de até dois meses para a atualização. Em consequência, deixo de acompanhar a proposta de ciência ao jurisdicionado.
22.	Ante o exposto, VOTO no sentido de que seja adotado o Acórdão que ora submeto a este Colegiado.
	TCU, Sala das Sessões, em 30 de novembro de 2021.
RAIMUNDO CARREIRO 
Relator